---
title: "Ex Final Diseño de Experimentos"
output: github_document
---

```{r setup, include=FALSE}
knitr::opts_chunk$set(echo = TRUE)
```

## Brayan Alonso Reyes Sepulveda, cod: 1950182

## Analisis 

Aplicaremos un analisis factorial (AFE) a la base de datos "DISE" la cual contiene los datos de un grupo de aficionados a los videojuegos en donde se midieron 7 variables con 30 observaciones y cada columna recopila los siguientes datos:

ID: da un conteo del numero de encuestados.

Edad: la respectiva edad de cada persona en la poblacion muestral.

Hrs Juego*Dia: cantidad de horas que invierte jugando algun videojuego en horario diurno.

Hrs Juego*Noche: cantidad de horas que invierte jugando algun videojuego en horario nocturno.

Sistema O.: sistema operativo en el cual prefiere jugar, siendo Android= 1 y Windows= 0.

Dias*Semana: cantidad de dias por semana en los que durante algun momento del dia o noche decide jugar algun videojuego.

inversion monetaria: cantidad de dinero en pesos colombianos que ha gastado en algun o algunos videojuegos.


## importar base de datos


```{r DISE}
library(readxl)
datos<- read_excel("C:/Users/Reyes/Desktop/UFPS/DISE.xlsx")
```


## Tipificacion  
```{r}
datost<- datos
datost<- scale(datost, center = T, scale = T)
datost<- as.data.frame(datost)
```

## Normalidad Multivariante  

H0: Normalidad mutivariante  
H1: no normalidad multivariante  
Confianza: 95%  
Alfa = 5% = 0.05  
P value > alfa: no se rechaza la H0 (Normalidad multivariante)  
P value < alfa: se rechaza la H0 (no normalidad) 

```{r}
library(MVN)
mvn(datost[2:7])
```

dado que P value > alfa, no se rechaza la H0 por lo tanto hay normalidad multivariante.  

  

## Matriz de correlaciones  
H0: Correlacion= 0 (no hay correlacion)  
H1: Correlacion diferente de 0 (si hay correlacion)  
es necesario rechazar la H0 para aplicar el AFE.  


```{r}
library(psych)
corr.test(datost[,2:7])
correlaciones<- corr.test(datost[,2:7])
correlaciones$r
r<- as.matrix(correlaciones$r)
```
no se rechaza la H0, pero igual aplicaremos el AFE.
  

## Indicadores de aplicabilidad del AFE (bondad del ajuste)  
### contraste de esfericidad de Bartltett  


```{r}
dim(datost)
cortest.bartlett(r, n=30)
```

como el P value es menor a alfa, se rechaza la H0, por lo tanto las correlaciones entre cada par de variables es nulo.  
es decir si es aplicable el AFE.  

### medida de adecuacion muestral de Kaiser, Meyer y Oklin (KMO)  
se mantiene en el modelo, si el KMO es igual o mayor a 0,7.  
se elimina una variable del modelo si el KMO es menor a 0.7.  
```{r}
KMO(r)
```
KMO= 0.47 el modelo es inaceptable
todas las varibles estan en valores miserables y inaceptables :/ por lo tanto no se recomienda hacer el AFE.  

## Determinacion del numero de factores a extraer.  
### Metodo de los componentes principales iteradas.  


```{r}
fa.parallel(r, fm="pa", n.obs = 30, ylabel = "Eigenvalues")
```

Con el metodo de los ejes principales no se extraeria ningun factor.  

### Metodo de los componentes principales.  
sirve para modelos con normalidad multivariante.  

```{r}
fa.parallel(r, fm="pc", n.obs = 30, ylabel = "Eigenvalues")
```
Con el metodo de las componentes principales no se recomienda extraer ningun factor.  

### Metodo de la maxima verosimilitud.  
sirve para modelos con normalidad multivariante.  

```{r}
fa.parallel(r, fm="ml", n.obs = 30, ylabel = "Eigenvalues")
```

Con el metodo de la maxima verosimilitud no se recomienda extraer factores.  

### Metodo paralelo con iteraciones.  
sirve para modelos con normalidad multivariante.  

```{r}
library(MASS)
library(paran)
paran(r, iterations = 5000, graph = T)
```

## Metodos de extraccion de factores.  
### metodo de analisis de los componentes principales(ACP).  

```{r}
acp<- principal(r, nfactors = 1, rotate = "none")
acp
```
proportion var = 33%  
RMSR = 0.19  


### metodo de los ejes principales o componentes principales iterados(CPI).  

```{r}
cpi<- fa(r, nfactors = 1, fm = "pa", rotate = "none", n.obs = 30)
cpi
```

proportion var = 22%  
RMSR = 0.15  


### Metodo de la maxima verosimilitud.  

```{r}
mve<- fa(r, nfactors = 1, fm = "ml", rotate = "none", n.obs = 30)
mve
```
proportion var = 22%  
RMSR = 0.15 

### Conclusion.  
como conclusion definimos como el metodo mas optimo aquel que nos de el valor de Proportion var mas alto y el valor de RMSR mas bajo.  
tambien se debe dejar claro que el valor de proportion var estas sujeto al criterio del investigador en cuanto a la aceptabilidad pero valores muy bajos como en este caso <30% indican que la extraccion de un factor que me correlacione las variables analizadas no es posible para esta base de datos.  


## Representacion grafica de los factores extraidos.
### Metodo de analisis de los componentes principales (ACP)  
```{r}
#plot(acp,labels=row.names(r),cex =.7, ylim=c(-.8,.8))
```

### Metodo de los ejes principales o componentes principales iterados(CPI).  

```{r}
#plot(cpi, labels = row.names(r), cex =.7, ylim= c(-.8, .8))
```

### Metodo de la maxima verosimilitud (MVE).   

```{r}
#plot(mve, labels = row.names(r), cex =1, ylim= c(-.8, .8)) lo dejo como texto ya que como codigo me genera un error :/
```


## Obtencion de las puncuaciones factoriales.  
### Metodo de analisis de los componentes principales (ACP)  
```{r}
acp1<- principal(datost[,2:7], nfactors = 1, rotate = "none", scores= T)
acp1$scores
puntuacionesfactoriales_acp<- acp1$scores
puntuacionesfactoriales_acp<- as.data.frame(puntuacionesfactoriales_acp)
```

### Metodo de los ejes principales o componentes principales iterados(CPI)  
```{r}
cpi1<- fa(datost[,2:7], nfactors = 1, fm = "pa", rotate = "none", n.obs = 30, scores= "regression")
cpi1$scores
puntfact_cpi<- acp1$scores
puntfact_cpi<- as.data.frame(puntfact_cpi)
```


### Metodo de la maxima verosimilitud (MVE)  
```{r}
mve1<- fa(datost[,2:7], nfactors = 1, fm = "ml", rotate = "none", n.obs = 30, scores= "regression")
mve1$scores
puntfact_mve<- mve1$scores
puntfact_mve<- as.data.frame(puntfact_mve)
```

## Obtencion de los factores extraidos.  

#### Para ACP
```{r}
factor.scores(r, acp, method = "Thurstone")
```
Z1= -0.28Edad + 0.32Hrs.juego.dia + 0.13Hrs.juego.noche + 0.39S.O. + 0.37Dias.semana + 0.10Inversion



#### Para CPI  
```{r}
factor.scores(r, cpi, method = "Thurstone")
```
Z1= -0.08Edad + 0.15Hrs.juego.dia + 0.03Hrs.juego.noche + 0.49S.O. + 0.39Dias.semana - 0.04Inversion



#### Para MVE  
```{r}
factor.scores(r, mve, method = "Thurstone")
```
Z1= -0.15Edad + 0.18Hrs.juego.dia + 0.04Hrs.juego.noche + 0.45S.O. + 0.30Dias.semana + 0.08Inversion



## Agregar el factor extraido al dataframe original.  

```{r}
datos_puntuaciones<- c(datos, puntuacionesfactoriales_acp)
datos_puntuaciones<- as.data.frame(datos_puntuaciones)
```



